【裁判字號】    99,訴,234
【裁判日期】    991115
【裁判案由】    妨害自由等
【裁判全文】
臺灣宜蘭地方法院刑事判決               99年度訴字第234號
公  訴  人  臺灣宜蘭地方法院檢察署檢察官
被      告  甲○○
上列被告因妨害自由等案件，經檢察官提起公訴（99年度偵緝字
第130、131、132號），被告就被訴事實為有罪之陳述，經告知
簡式審判程序之旨，並聽取被告之意見後，本院合議庭裁定由受
命法官獨任逕依簡式審判程序判決如下：
    主  文
甲○○犯幫助詐欺取財罪，處有期徒刑參月，如易科罰金，以銀
元參佰元即新臺幣玖佰元折算壹日。又犯幫助恐嚇取財罪，處有
期徒刑參月，如易科罰金，以銀元參佰元即新臺幣玖佰元折算壹
日。又共同犯剝奪他人之行動自由罪，處有期徒刑陸月，如易科
罰金，以銀元參佰元即新臺幣玖佰元折算壹日。應執行有期徒刑
拾月，如易科罰金，以銀元參佰元即新臺幣玖佰元折算壹日。
    犯 罪 事 實
一、甲○○預見無故收集他人存摺、帳戶使用者，將可能藉此收
    集之存摺、帳戶，自行或轉由他人遂行財產上詐欺犯罪之目
    的，竟仍基於容認該結果發生亦不違背其本意之不確定幫助
    詐欺之犯意，受綽號「土狗」真實姓名不詳之成年男子所託
    ，以每帳戶新臺幣（下同）3千元之代價幫忙「土狗」收集
    他人存摺、帳戶，甲○○每帳戶可以賺得500元。
    (一)甲○○遂於民國93年10月28日許，與游軍吉（所涉幫助
        詐欺犯行部分，業經檢察官另行聲請簡易判決處刑）至
        宜蘭縣羅東鎮之玉山商業銀行羅東分行、中國國際商業
        銀行羅東分行，分別開立帳號0000000000000、帳號000
        00000000000號帳戶後（以下簡稱玉山銀行帳戶、中國
        國際銀行帳戶），由甲○○向游軍吉購買前開2帳戶，
        並由游軍吉交付前開2帳戶之存摺、提款卡、印章、密
        碼給甲○○，甲○○後即交給「土狗」，「土狗」所屬
        之詐騙集團即意圖為自己不法之所有，並基於詐欺之犯
        意：
      1.於94年1月16日22時許，丁○○欲上網消費，撥打「土
        狗」所屬詐騙集團成員所留之電話後，該詐騙集團成員
        即佯稱要確認身份及帳號餘額為由，要丁○○持提款卡
        依指示操作提款機，丁○○陷於錯誤，依其指示操作，
        自其帳戶匯款4,507元至游軍吉前開之玉山銀行帳戶內
        。
      2.於94年1月20日某時，「土狗」所屬之詐騙集團成員在網
        路上聊天室留有「兼差」之暗示性交易訊息，吳偉翔即
        依訊息上之電話回電，該詐騙集團成員即佯稱要確認伊
        是否為警察身份云云，要吳偉翔持提款卡依指示操作提
        款機，吳偉翔因而陷於錯誤，依其指示操作，於同日17
        時21分許，先後匯款3萬元、1萬9,000元、1萬9,000元
        至吳君容（所涉詐欺等犯行，業經臺灣臺中地方法院以
        95年度中簡字第1484號判決處有期徒刑2月確定）於臺
        新國際商業銀行新莊分行所開立之帳號00000000000000
        號帳戶；於同日18時31分許，先後匯款4萬9,988元、6,
        246元，至游軍吉前開中國國際銀行帳戶內；於同日19
        時14分許，匯款9萬4,120元至簡福宜（所涉詐欺等犯行
        ，業經臺灣臺中地方法院以95年度易字第1075號判決處
        有期徒刑4月確定）於臺灣中小企業銀行宜蘭分行所開
        立之帳號00000000000號帳戶內。
    (二)甲○○於94年1月11日許，在宜蘭縣境內其所駕駛之車
        內，購買簡福宜所交付於93年10月28日，在宜蘭縣宜蘭
        市○○路○段152號之中國信託商業銀行宜蘭分行所開立
        之帳號000000000000號帳戶（以下簡稱中國信託銀行帳
        戶）存摺、提款卡、密碼等帳戶資料，甲○○再交給「
        土狗」，「土狗」所屬之詐騙集團成員即意圖為自己不
        法之所有，並基於詐欺之犯意，於94年1月13日16時許
        ，打電話給丙○○，由其中一名佯稱為丙○○之子，表
        示自己遭綁架，另一名男子隨即接話，向丙○○恫稱：
        需匯款至其指定之帳戶等語，使丙○○誤信其子遭綁架
        而心生畏懼，依該名不詳之男子之指示，於同日17時27
        分許，至中國信託銀行中和分行，匯款20萬元至簡福宜
        所開立之前開中國信託銀行帳戶內，並於匯款後旋即遭
        該詐騙集團成員提領一空，而恐嚇取財得逞。
二、甲○○與李朝成（所涉本件妨害自由犯行部分，業經臺灣宜
    蘭地方法院以95年度訴字第404號判決處拘役20日，緩刑2年
    確定）係鄰居，緣李朝成係乙○○之前男友，李朝成因懷疑
    其所有之車牌號碼9737-HA號自用小客車二次遭人潑油漆均
    係乙○○所為，為使乙○○坦承二次潑漆行為且賠償李朝成
    二次修理費用共計6萬元，竟與其弟李朝金（所涉本件妨害
    自由犯行部分，業經提起公訴，並經臺灣宜蘭地方法院以95
    年度訴字第404號判決處拘役20日，緩刑2年確定）及鄰居甲○○基於以強暴、脅迫及剝奪乙○○之行動自由等手段，使
    乙○○坦承損害賠償債務及簽立本票、和解書等無義務之事
    之犯意聯絡，先由李朝金透過不知情之林忠翰約乙○○於94
    年6月3日13時許，在宜蘭縣羅東鎮○○路32號羅東稅捐處前
    談判，李朝金另約同其年籍姓名均不詳之4名友人，夥同李
    朝成、甲○○分乘3部車前往赴約，乙○○恐李朝成等人對
    其不利，遂央求林忠翰陪同其前往，乙○○與林忠翰到達後
    ，甲○○以兇惡口氣脅迫乙○○上車，因乙○○見對方人多
    若不從恐對其不利，不敢反抗，而坐上車，林忠翰則陪同乙○○一起上車，2人坐在後座，乙○○坐在林忠翰與1名年籍
    姓名不詳之人中間，由另1名年籍姓名不詳之人駕駛，甲○○則坐在駕駛座旁，由甲○○指示開往宜蘭縣頭城鎮某處山
    上之廟宇，李朝成與李朝金則開一部車先返回宜蘭縣頭城鎮
    ○○路88號住處，其餘之人則開另一部車隨同甲○○的車到
    達宜蘭縣頭城鎮某處山上，甲○○到達後，即質問乙○○有
    無對李朝成之汽車潑油漆，乙○○堅決否認，甲○○即以兇
    惡口氣脅迫乙○○到廟外面罰站、淋雨約10分鐘，期間甲○○向乙○○恫稱：「如果不承認，就拿槍請妳吃子彈」等語
    ，致乙○○心生畏懼，足生危害於安全，乙○○因恐甲○○
    對其不利而坦承二次對李朝成的汽車潑灑油漆，甲○○旋強
    押乙○○上車，並由林忠翰陪同，一起開車至李朝成位於宜
    蘭縣頭城鎮○○路88號住處，李朝成、李朝金二人均已在住
    處等候，甲○○再度命乙○○罰站，李朝成則拿出已寫好金
    額如附表所示之本票4張及和解書，由甲○○強迫乙○○在
    本票及和解書上簽名、捺指印。嗣經乙○○報警，為警通知
    李朝成到案，並在李朝成身上扣得如附表所示之本票4張及
    和解書。
三、案經宜蘭縣政府警察局羅東分局報告及臺中市警察局第五分
    局報由臺中地方法院檢察署檢察官呈請臺灣高等法院檢察署
    檢察長令轉臺灣宜蘭地方法院檢察署檢察官偵查，及宜蘭縣
    政府警察局宜蘭分局報告臺灣宜蘭地方法院檢察署檢察官偵
    查，及被害人乙○○訴由宜蘭縣政府警察局羅東分局報告臺
    灣宜蘭地方法院檢察署檢察官偵查起訴。
    理  由
一、訊據被告甲○○對於前揭犯罪事實，均供認不諱，就前揭犯
    罪事實一、（一）部分，核與證人游軍吉於偵查中供承被告
    向其收購帳戶之事實相符，並與被害人丁○○、吳偉翔於警
    詢證述之情節相符，此外並有華南商業銀行自動櫃員機交易
    明細表、玉山商業銀行存款戶約定書、玉山商業銀行客戶基
    本資料、臺新銀行自動櫃員機存戶交易明細表2紙、中國國
    際商業銀行羅東分行94年2月16日羅總字第019號函所附之新
    台幣存摺類存款綜合約定書、客戶歷史檔交易明細查詢表及
    玉山商業銀行客戶基本資料附卷足資佐證；就前揭犯罪事實
    一、（二）部分，核與證人簡福宜於警詢供承係將前揭其所
    開立之帳戶存摺、提款卡及密碼等物交予被告等情，及被害
    人丙○○於警詢指述被詐欺及恐嚇取財之情節相符，並有中
    國信託銀行中和分行存入憑證一紙及中國信託銀行95年2月8
    日中信集作000000000053號函及該函所附之印鑑卡、存款申
    請約定書、交易明細表附卷足資佐證；就犯罪事實二部分，
    與共犯李朝成、李朝金於偵查中供述、被害人乙○○於警詢
    之指訴、證人林忠翰於警詢及偵查中證述之情節均相符，並
    有扣案如附表所示之本票影本四紙及和解書影本二紙附卷足
    資佐證，被告之自白顯與事實相符，堪予採憑。從而，事證
    明確，被告前揭幫助詐欺、幫助恐嚇取財及剝奪他人之行動
    自由等犯行，應均堪予認定。
二、被告行為後，刑法業於94年2月2日修正公佈，於95年7月1日
    施行。依修正後之刑法第2條第1項規定「行為後法律有變更
    者，適用行為時之法律。但行為後之法律有利於行為人者，
    適用最有利於行為人之法律」。該條係規範行為後法律變更
    所生新舊法比較適用之準據法，其本身無關行為可罰性要件
    之變更，是於刑法修正施行後，應適用該條之規定，為「從
    舊從新」之比較。茲將本案關於新舊法比較適用之說明如下
    ：
(一)、修正前刑法第28條規定：「二人以上共同實施犯罪之行為
      者，皆為正犯。」，修正後刑法第28條規定：「二人以上
      共同實行犯罪之行為者，皆為正犯。」。修正後刑法第28
      條規定之共同正犯，基於個人責任原則及法治國人權保障
      ，限於直接從事構成犯罪事實之行為者（含共謀共同正犯
      ），排除「陰謀共同正犯」及「預備共同正犯」之類型，
      是修正後之共同正犯之可罰性要件之範圍業已限縮，應以
      修正後之規定較有利於行為人，惟被告既係直接從事構成
      犯罪事實之行為，則修正前刑法第28條規定，對之亦無不
      利，依「從舊從輕」原則，適用修正前刑法第28條規定。
(二)、刑法第302條第1項、第339條第1項及第346條第1項均定有
      罰金刑，而該罪罰金刑之下限，依修正前刑法第33條第5
      款規定：「主刑之種類如左：五、罰金，一元以上。」，
      換算成新台幣為3元，修正後刑法第33第5款規定為：「主
      刑之種類如下：五、罰金，新台幣一千元以上，以百元計
      算之。」，是依修正後刑法第33條第5款規定，就罰金刑
      之下限有所提高，是修正後之規定並未較有利於被告，應
      適用修正前之規定。
(三)、被告行為後之刑法第41條第1項前段有關易科罰金折算標
      準之規定修正為：「犯最重本刑為五年以下有期徒刑以下
      之刑之罪，而受六個月以下有期徒刑或拘役之宣告者，得
      以新臺幣一千元、二千元或三千元折算一日，易科罰金。
      」，而被告行為時同條項就易科罰金之折算標準係規定：
      「得以一元以上三元以下折算一日，易科罰金」，再依廢
      止前罰金罰鍰提高標準條例第2條之規定，就其原定數額
      提高為100倍折算1日，即係以銀元100元、200元、300元
      折算1日，折算為新臺幣幣值後，則為以新臺幣300元、60
      0元、900元折算1日。是比較修正前後之易科罰金折算標
      準，自以被告行為時即修正前之規定，較有利於被告。本
      案既仍適用修正前刑法第41條第1項前段之規定，定被告
      易科罰金之折算標準，自仍應適用廢止前罰金罰鍰提高標
      準條例第2條之規定提高折算之罰金數額，且為免與刑法
      第41條第1項修正施行後所定易科罰金折算標準改採新臺
      幣計算產生混淆誤解起見，另引用現行法規所定貨幣單位
      折算新臺幣條例第2條明定易科罰金折算標準及折算新臺
      幣之數額，以資明確。
(四)、被告行為後之刑法第51條第5款已修正為「宣告多數有期
      徒刑者，於各刑中之最長期以上，各刑合併之刑期以下，
      定其刑期，但不得逾三十年。」較修正前規定「宣告多數
      有期徒刑者，於各刑中之最長期以上，各刑合併之刑期以
      下，定其刑期，但不得逾二十年。」修正後之規定，並未
      較有利於被告，自應適用修正前之規定。
三、核被告就犯罪事實一、（一）部分，所為係犯刑法第30條第
    1項、第339條第1項之幫助詐欺取財罪；就犯罪事實一、（
    二）部分，所為係犯刑法第30條第1項、第346條第1項之幫
    助恐嚇取財罪，按刑法第346條第1項之恐嚇取財罪與同法第
    339條第1項之詐欺取財罪，其區別在於前者係施用使人心生
    畏怖之恐嚇手段，致被害人心生畏懼，明知不應交付財物而
    交付，後者則係施用詐術手段，使人陷於錯誤，誤信為應交
    付財物而交付，恐嚇手段常以虛假之事實為內容，故有時亦
    含有詐欺之性質，倘含有詐欺性之恐嚇取財行為，足使人心
    生畏懼時，應僅論以高度之恐嚇取財罪，無再適用詐欺取財
    罪之餘地，附此敘明；就犯罪事實二部分，所為係犯刑法第
    302條第1項之以強暴、脅迫方法剝奪人之行動自由罪。被告
    與李朝成、李朝金及年籍姓名不詳之4人間，有犯意聯絡，
    行為分擔，均為共同正犯。被告等人雖以強暴、脅迫方法，
    使告訴人乙○○簽立本票、和解書等行無義務之事，惟其等
    強暴、脅迫既已達剝奪人行動自由之程度，被告等人所為使
    人行無義務之事之低度行為，應為剝奪人行動自由之高度行
    為所吸收，即應僅論以刑法第302條第1項之剝奪他人行動自
    由罪，而不再論以同法第304條之強制罪。被告所犯前揭幫
    助詐欺取財及幫助恐嚇取財二罪，均係幫助犯，應均依刑法
    第30條第2項之規定減輕其刑。被告就犯罪事實一、(一)部
    分，係一行為同時幫助「土狗」所屬之詐騙集團，對被害人
    丁○○及吳偉翔二人各犯詐欺取財罪，屬想像競合犯，應依
    刑第55條之規定從一處斷。被告所犯前開三罪名，犯意各別
    ，罪名互異，應予分論併罰。又被告前於95年12月26日經臺
    灣宜蘭地方法院檢察署以宜檢東偵孝緝字第753號發布通緝
    ，於99年4月26日始經警緝獲，有該檢察署通緝書及撤銷通
    緝書附卷足憑，被告顯於中華民國九十六年罪犯減刑條例96
    年7月16日施行前經通緝，而未於九十六年十二月三十一日
    以前自動歸案接受偵查、審判或執行，依中華民國九十六年
    罪犯減刑條例第5條之規定，自不得減刑，併予敘明之。爰
    審酌被告收集帳戶幫助詐欺集團詐騙他人財物及恐嚇取財，
    危害社會正常交易安全，增加被害人尋求救濟之困難，並使
    犯罪之追查趨於複雜，及以強暴、脅迫之方式剝奪他人行動
    自由等犯罪之動機、目的、手段、智識程度、對被害人所生
    之危害，及犯罪後坦承犯行，態度尚稱良好等一切情狀，分
    別量處如主文所示之刑，並均諭知易科罰金之折算標準，並
    定其應執行刑及諭知易科罰金之折算標準。
據上論斷，應依刑事訴訟法第299條第1項前段、第273條之1第1
項、刑法第2條第1項前段、第11條前段、第302條第1項、第339
條第1項、第346第1項、第30條、第55條，修正前刑法第28條、
第51條第5款、第41條第1項前段，刪除前罰金罰鍰提高標準條例
第2條，現行法規所定貨幣單位折算新臺幣條例第2條，判決如主
文。
本案經檢察官張立言到庭執行職務
中    華    民    國    99    年    11    月    15    日
                  刑事第三庭法  官  黃永勝
以上正本證明與原本無異。
如不服本判決應於收受本判決後10日內向本院提出上訴書狀，並
應敘述具體理由。若未敘述理由者，應於上訴期間屆滿後20日內
向本院補提理由書狀(均須按他造當事人之人數附繕本)。
                            書記官  劉晨輝
中    華    民    國    99    年    11    月    15    日

附表：
 ┌─┬────┬───┬─────┬────────┐
 │編│本票票號│發票人│面     額 │備           註 │ 
 │號│        │      │（新臺幣）│                │
 ├─┼────┼───┼─────┼────────┤
 │01│0000000 │乙○○│2萬元     │                │    
 ├─┼────┼───┼─────┼────────┤
 │02│0000000 │乙○○│2萬元     │                │    
 ├─┼────┼───┼─────┼────────┤
 │03│0000000 │乙○○│2萬元     │                │    
 ├─┼────┼───┼─────┼────────┤
 │04│0000000 │乙○○│未填寫金額│                │   
 └─┴────┴───┴─────┴────────┘
附錄本案論罪科刑法條全文：
中華民國刑法第302條第1項
私行拘禁或以其他非法方法，剝奪人之行動自由者，處5年以下
有期徒刑、拘役或3百元以下罰金。

中華民國刑法第339條第1項
意圖為自己或第三人不法之所有，以詐術使人將本人或第三人之
物交付者，處5年以下有期徒刑、拘役或科或併科1千元以下罰金
。

中華民國刑法第346條第1項
意圖為自己或第三人不法之所有，以恐嚇使人將本人或第三人之
物交付者，處6月以上5年以下有期徒刑，得併科1千元以下罰金
。

司法院資訊處製作；財團法人民間司法改革基金會備份。
